【裁判字號】    95,判,1175
【裁判日期】    950731
【裁判案由】    地價稅
【裁判全文】
最  高  行  政  法  院  判  決
                                     95年度判字第01175號
上  訴  人  東和紡織印染股份有限公司
代  表  人  乙○○
訴訟代理人  江信賢律師
            蔡麗珠律師
被 上訴 人  臺南縣稅捐稽徵處
代  表  人  甲○○      送達處所同上
上列當事人間因地價稅事件，上訴人對於中華民國94年2月17日
高雄高等行政法院93年度訴字第8號判決，提起上訴，本院判決
如下：
    主  文
上訴駁回。
上訴審訴訟費用由上訴人負擔。
    理  由
壹、本件上訴人主張：都市計畫法第36條明文規定：「工業區之
    土地及建築物以供工業使用為主」，則民國（下同）85年9
    月13日修正公布之「都市計畫法臺灣省施行細則」於第18條
    第5項增列「乙種工業區可從事物流中心業、倉儲批發業」
    ，顯見主管機關已將「倉儲批發業」列為屬於「工業」或「
    與有工業有密切相關使用」之範圍。職是，關於都市計畫法
    第18條所規定得於乙種工業區設置之設施，自應解釋認定皆
    屬於與工業有密切相關使用之範圍。本件上訴人所有系爭乙
    種工業用地，係依據都市計畫法臺灣省施行細則第18條第5
    項規定，經臺南縣政府及其都市計畫委員會審議通過，臺南
    縣政府更以90年11月2日90府城都字第157430號函報請經濟
    部核可設置「倉儲批發業」，亦獲經濟部經商字第09102010
    290號函核准通過設置，則系爭工業用地上設置之倉儲批發
    業，自應認與工業發展有關之設施，屬於工業使用之範疇。
    又依系爭乙種工業用地承租人特力翠豐股份有限公司仁德分
    公司（以下簡稱特力翠豐公司）之營利事業登記證，記載之
    營業項目與其實際從事之業務項目可知，該公司確實有以系
    爭土地供其從事物品製造、加工之生產性相關工業活動使用
    。然原判決不僅對於都市計畫法臺灣省施行細則第18條之解
    釋顯有錯誤，其認定事實亦有違證據法則，是原判決有適用
    法規不當之違背法令。再依法規之整體性及法條之文義解釋
    可知，土地稅法第18條第1項第1款之適用，僅須符合「區域
    計畫法或都市計畫法劃定工業區之工業用地」、「供事業直
    接使用」及「按目的事業主管機關核定規劃使用」之3要件
    ，並未要求在工業用地上設置之事業種類，亦未限縮必須是
    從事工業活動之事業，即並未要求須「設廠」以及「從事物
    品製造加工」之要件，是財政部91年7月31日台財稅第00000
    00000號及92年9月24日台財稅第0920455746號函釋，實已牴
    觸母法或對人民之自由權利增加法律所無之限制，違反租稅
    法律主義，且均屬代替經濟部對工業用地使用容許性進行具
    體之認定，其行政行為顯然欠缺事務管轄權限，違背憲法權
    力分立原則以及設置部會之制度，乃原判決有違反租稅法律
    主義及違反權力分立原則之違背法令。縱依原判決所認85年
    9月13日修正後之都市計畫法臺灣省施行細則之規定，工業
    用地已非僅得供工業使用；然目前之法律既已與土地稅法在
    66年7月14日公布施行當時不同，自不應拘泥其立法理由作
    為該條之法律解釋。況所謂立法理由並非顯現在法律條文上
    ，人民根本無法由法律條文得知；是而，土地稅法第18條第
    1項第1款既未明文規定工業用地之事業限縮在屬於工業活動
    性質之事業，而都市計畫法臺灣省施行細則第18條又規定倉
    儲批發業得在工業用地上設置，則上訴人既經核可在系爭工
    業用地設置「倉儲批發業」，又未違反目的事業主管機關核
    定規劃使用，本件自應有信賴保護原則之適用。倘認土地稅
    法第18條第1項第1款之規定應限縮於工業性質之事業，自應
    以修法方式解決，故原判決以立法理由解釋上開條文規定，
    而認定該條需以供工業使用為目的或至少應與工業有密切相
    關使用，顯然違反法律保留原則、租稅法定原則，而有不適
    用法令、適用法令不當之違背法律，爰請求廢棄原判決。
貳、被上訴人則以：衡諸土地稅法就工業用地適用特別稅率係以
    獎勵工業發展立法為目的。至有關「倉儲批發業」得於乙種
    工業區內設置，係考量經濟發展過程中所產生新興業態之需
    地特性，惟其仍歸屬「批發業」性質，非屬工業範圍。本件
    上訴人所有坐落臺南縣仁德鄉○○段61-3、61-10、61-19、
    61-20、61-21、61-25、61-26、61-28、61-34、61-35、61-
    38（誤植為61-43）、61-49、62-9、62-10、70-4、72 、81
    、81-1地號等18筆土地（下稱系爭61-3地號等18筆土地），
    及同段61-27、61-47、61-50、69、69-2、70、70-6、70-7
    、72-2地號等9筆土地（下稱系爭61-27地號等9筆土地），
    固屬乙種工業區土地，惟其原有之地上廠房已拆除，且該等
    部分土地雖經臺南縣政府函報經濟部准予設置倉儲批發業，
    然上訴人並未依規定取得工業主管機關（工業局）核准規劃
    使用之證明；且依都市計畫法臺灣省施行細則第18條規定，
    乙種工業區之土地並無限定必須作工業使用，尚包括一般商
    業設施倉儲批發業等，系爭土地雖准予設置倉儲批發業，惟
    倉儲批發業經工業主管機關經濟部認定該行業屬「批發業」
    性質，非屬工業範圍，並無土地稅法第18條第1項第1款特別
    稅率之適用甚明。況系爭土地租與特力翠豐公司仁德分公司
    （特力屋倉儲批發）、特力和股份有限公司仁德分公司、惠
    康百貨股份有限公司仁德分公司（頂好生鮮超市）等係實際
    從事各種百貨（家電材料及被褥等營業項目）之零售及批發
    之業務，而其業務之本質係屬經營商業之範疇，並非具有生
    產性或相關之『工業』活動。是系爭61-3地號等18筆土地顯
    然已非供工業使用至明。乃系爭61-3等18筆土地及61-27等9
    筆土地，自91年起已非作工業使用，與工業主管機關原核准
    之用途不符，核依土地稅法第18條第1項第1款規定之要件未
    合；另上訴人所有坐落臺南縣仁德鄉○○段61-29、61-30、
    61-32、61-33、61-36、61-37、61-39、61-41、61-43、61-
    45、61-48等11筆土地（下稱系爭61-29地號等11筆土地），
    係公共設施保留地，亦自91年間供停放車輛及「特力屋」放
    置廣告看板使用，與土地稅法第19條後段未作任何使用，並
    與使用中土地隔離者，免徵地價稅之規定不符。是被上訴人
    新化分處乃核定系爭土地分別自91年及92年起改按公共設施
    保留地及一般土地之稅率課徵地價稅，依法並無不合，復經
    原判決駁回其訴在案。上訴人主張本件有適用法規錯誤並據
    為提起上訴，顯無理由等語，資為抗辯。
參、原審斟酌全辯論意旨及調查證據之結果，以：土地稅法第18
    條第1項於66年7月14日公布施行時，因工業用地依當時之都
    市計畫法等相關法令既不得作工業以外之用途，則條文所指
    工業用地當指以供工業使用為主而依法核定為工業區或工業
    用地範圍內之土地，始為地價稅優惠之對象。至其嗣後修正
    時雖將文字改為：「供左列事業直接使用之土地，按千分之
    10計徵地價稅。但未按目的事業主管機關核定規劃使用者，
    不適用之：一、工業用地。」然其所稱工業用地，既仍以供
    事業直接使用且必需按目的事業主管機關核定規劃使用為必
    要，則其需以供工業使用為其目的或至少應與工業有密切相
    關使用，方符工業用地得按優惠稅率課稅之立法原意，則無
    二致。本件上訴人所有系爭61之3地號等18筆土地及61之27
    地號等9筆土地，固屬乙種工業區土地，惟其上原有之地上
    建物已拆除，土地則依都市計畫法臺灣省施行細則第18條規
    定，經臺南市政府都市計畫委員會審議通過，報經經濟部核
    准設置「倉儲批發業」而自92年起供特力翠豐公司仁德分公
    司（特力屋倉儲批發）、特力和股份有限公司仁德分公司、
    惠康百貨股份有限公司仁德分公司（頂好生鮮超市）從事百
    貨零售及批發倉儲等使用等情，有使用執照申請書、經濟部
    91年1月15日經商字第09102010290號函、營利事業登記證及
    現場照片附原處分卷可稽，復為上訴人所不爭，固堪信實。
    然依土地稅法第18條第1項第1款之規定，土地必須具備3要
    件，即土地之法定使用類別須屬「工業用地」；土地之使用
    現況為「供工業直接使用」；土地之使用現況符合「目的事
    業主管機關原先核定之規劃」，始得依工業用稅率課徵地價
    稅。惟上開土地係上訴人出租與特力翠豐公司仁德分公司等
    公司作為倉儲批發業使用，而倉儲批發業本身經營之事項為
    貨物批發買賣，性質上為商業活動，不屬於具有生產性之「
    工業」活動，自不能被歸類為「工業」，而土地主管機關准
    許「倉儲批發業」設立在「工業用地」內，只是考慮到目前
    臺灣地區土地資源稀少，「倉儲批發業」又須較大之經營空
    間，所以將工業用土地對「倉儲批發業」開放，但不能因此
    反過來推論因為「倉儲批發業」設在工業用地上，所以「倉
    儲批發業」之性質也從「商業」變質為「工業」。此從都市
    計畫法臺灣省施行細則係於85年9月13日修正公布始增列乙
    種工業區可從事物流中心業及倉儲批發業之規定，並其嗣後
    修正時係將倉儲批發業歸類為一般商業設施至明。又土地稅
    法第18條第1項第1款所指之「目的事業主管機關」是指設立
    在土地上之工業所屬「目的事業主管機關」即經濟部組織法
    職掌工業事務之工業局而言，並非泛指經濟部，亦非「土地
    分區管制」之主管機關。再者，經經濟部核准設置倉儲批發
    業，尚與專案報奉行政院核准有別，核亦非土地稅法施行細
    則第13條第6款所稱「其他經行政院核定之土地」，亦無土
    地稅法第18條第1項第5款之適用。至系爭土地承租人即特力
    翠豐公司仁德分公司之營利事業登記證記載之營業項目雖包
    括各種燈具、燈飾、廚具、衛浴設備、零配件、家庭及辦公
    傢俱之製造、加工、修理，然其實際從事者為百貨公司及家
    電材料零售，此有該公司稅籍資料附原處分卷可憑，故營利
    事業登記證所記載之營業項目與其實際從事之業務範圍，二
    者尚非完全一致，尤其上開營業項目於其整體營業中並非主
    要之營業項目，則自難執以作為系爭土地主要係供工業使用
    之依據。是以系爭土地不符合土地稅法第18條第1項第1款適
    用優惠稅率之要件，自堪認定。另上訴人所有系爭61之29地
    號等11筆土地，係屬公共設施保留地（綠帶區），其地上原
    廠房亦於91年12月間拆除，供停放車輛及「特力屋」放置廣
    告看板使用，此有土地使用分區證明書附原處分卷可稽，並
    經被上訴人派員勘查現場屬實，製有現場照片附原處分卷可
    稽，復為上訴人所不爭，是系爭土地既未隔離且供停放車輛
    及放置廣告看板使用，核與土地稅法第19條後段「其未作任
    何使用，並與使用中土地隔離者，免徵地價稅」之規定不符
    ，則被上訴人依同條前段依一般公共設施用地千分之6稅率
    計徵地價稅，即無不合。綜上，被上訴人91年10月15日縣稅
    新分字第0910039505號函關於系爭61之3地號等18筆土地、
    同段61之27地號等9筆土地，自92年度起改按一般用地稅率
    課徵地價稅；及被上訴人91年12月3日縣稅新分字第0910046
    777號函否准系爭61之29地號等11筆土地改按公共設施保留
    地免徵地價稅之處分，並無違誤，訴願決定予以維持，亦無
    不合。上訴人訴請撤銷，並請求被上訴人應作成准許系爭61
    之29地號等11筆土地自91年度起免徵地價稅之處分，為無理
    由，乃判決駁回上訴人在原審之訴。
肆、本院查：（一）、按「本法所稱工業用地，指依法核定之工
    業區土地及政府核准工業或工廠使用之土地．．．」、「供
    左列事業直接使用之土地，按千分之10計徵地價稅。但未按
    目的事業主管機關核定規劃使用者，不適用之：一、工業用
    地．．．。」、「依第17條及第18條規定，得適用特別稅率
    之用地，土地所有權人應於每年（期）地價稅開徵40日前提
    出申請，逾期申請者，自申請之次年期開始適用。前已核定
    而用途未變更者，以後免再申請。適用特別稅率之原因、事
    實消滅時，應即向主管稽徵機關申報。」、「依本法第18條
    第1項特別稅率計徵地價稅之土地，指左列各款土地經按目
    的事業主管機關核定規劃使用者。一、工業用地：為依區域
    計畫法或都市計畫法劃定之工業區或依其他法律規定之工業
    用地，及工業主管機關核准工業或工廠使用範圍內之土地。
    」、「土地所有權人，申請適用本法第18條特別稅率計徵地
    價稅者，應填具申請書，並依左列規定，向主管稽徵機關申
    請核定之：一、工業用地：應檢附工業主管機關核准之使用
    計畫書圖或工廠設立許可證及建造執照等文件。其已開工生
    產者，應檢附工廠登記證。」分別為土地稅法第10條第2項
    、第18條第1項第1款、第41條及同法施行細則第13條第1款
    、第14條第1項第1款所規定。本件上訴人所有坐落臺南縣仁
    德鄉○○段61-3地號等61筆土地原經核准按工業用地特別稅
    率千分之10課徵地價稅，嗣經被上訴人所屬新化分處於91年
    5月間辦理適用特別稅率用地清查，發現上訴人所有上開土
    地地上部分廠房已拆除，乃以91年5月15日縣稅新分二字第
    0910082698號函通知改按一般用地稅率課徵地價稅。上訴人
    不服，提出異議，經被上訴人所屬新化分處重新調查結果，
    以91年10月15日縣稅新分字第0910039505號函復略以：「…
    …三、……系爭61-29地號等11筆土地，經仁德鄉公所核發
    都市土地使用分區證明確為綠帶區，依土地稅法第19條規定
    ，既編定為都市計畫公共設施保留地，准自91年期起按公共
    設施保留地稅率課徵地價稅。四、……系爭61-3地號等18筆
    土地，廠房已拆除，不再供工廠使用；另……系爭61-27地
    號等9筆土地……未按工業主管機關核定規劃使用，應於92
    年恢復按一般用地課徵地價稅。五、另同段79-1等21筆土地
    ，經現場勘查確為存放原料使用，合於規定尚無不符，仍准
    繼續按工業用地稅率計徵地價稅。」上訴人仍表不服，於91
    年11月7日向被上訴人所屬新化分處提出異議及申請，經被
    上訴人所屬新化分處以91年12月3日縣稅新分字第09100467
    77號函復略以：系爭61-3地號等18筆土地（業已重測分割為
    ：61-3地號等36筆）非實際從事物品製造、加工使用；系爭
    61-29地號等11筆土地（誤植為10筆），未與使用中土地隔
    離，仍應按千分之6課徵地價稅；系爭61-27地號等9筆土地
    ，敬請檢附工業主管機關核定規劃使用之證明文件，以憑辦
    理。上訴人不服，提起訴願，遭決定駁回，乃提起本件行政
    訴訟。原判決關於系爭土地中61-3等18筆及61-27地號等9筆
    不符合土地稅法第18條第1項1款所規定特別稅率之法定要件
    ，且非經行政院核定之土地，亦無土地稅法第18條第1項5款
    之適用；系爭61-29地號等11筆係屬公共設施保留地（綠帶
    區），其地上原廠房亦於91年12月間拆除，供停放車輛及「
    特力屋」放置廣告看板使用，但其既未隔離且供停放車輛及
    放置廣告看板使用，與土地稅法第19條後段所規定免徵地價
    稅之法定要件「其未作任何使用並與使用中土地隔離者」不
    符；以及上訴人在原審之主張如何不足採等事項均已詳為論
    斷。（二）、關於土地稅法第18條第1項1款所稱工業用地，
    依同法第10條第2項明文定義，及同法施行細則第13條第1款
    、第14條第1項第1款規定觀之，工業用地者，乃指依法作工
    業使用之土地，工業區土地乃其中之一，亦應依法作工業使
    用。工業區土地若未依法作工業使用，當非立法意旨為獎勵
    工業所訂定之工業用地特別稅率之適用範圍。本件系爭土地
    其中部分，雖經經濟部核准設置倉儲批發業，乃主管機關考
    量經濟發展過程中所產生新興業態之需地特性，其得於乙種
    工業區內經審議核可後設置，但倉儲批發之性質仍屬商業，
    並非工業範圍，其已變更作倉儲批發使用而非作工業使用時
    ，自不得仍認其為工業用地，而主張適用土地稅法第18條第
    1項1款所規定之特別稅率。則上訴人所稱土地稅法第18條第
    1項1款所稱工業用地，不以從事工業活動之事業為條件，財
    政部前揭91年7月31日台財稅第0000000000號及92年9月24日
    台財稅第0920455746號函釋係增加法律所無之限制乙節。係
    其法律上見解之歧異。再者，租稅法律主義，係指租稅之課
    徵或減免均須法律明文規定，本件系爭土地或不符合土地稅
    法第18條第1項1款所規定特別稅率之法定要件，或不符合土
    地稅法第19條後段所規定免徵地價稅之法定要件，依法自不
    得適用特別稅率，或免徵地價稅，以符合租稅法律主義。又
    經濟部核准設置倉儲批發業並不影響，稅捐稽徵機關課徵地
    價稅之職權本件原處分機關基於其課徵地價稅之職權，所作
    成之原處分，並非缺乏事務權限而違反權力分立原則及設置
    部會制度。（三）、綜上所述，原判決認原處分認事用法，
    尚無違誤，維持原處分及訴願決定，而駁回上訴人在原審之
    訴，其所適用之法規與該案應適用之現行法規並無違背，與
    解釋判例，亦無牴觸，並無所謂原判決有違背法令之情形。
    上訴人對於業經原判決詳予論述不採之事由再予爭執，核屬
    法律上見解之歧異，要難謂為原判決有違背法令之情形。本
    件上訴論旨，仍執前詞，指摘原判決違誤，求予廢棄，難認
    有理由，應予駁回。
據上論結，本件上訴為無理由，爰依行政訴訟法第255條第1項、
第98條第3項前段，判決如主文。
中    華    民    國    95    年    7     月    31    日
                  第一庭審判長法  官  葉  振  權
                              法  官  陳  秀  美
                              法  官  劉  鑫  楨
                              法  官  梁  松  雄
                              法  官  劉  介  中
以  上  正  本  證  明  與  原  本  無  異
中    華    民    國    95    年    7     月    31    日
                              書記官  陳  盛  信


司法院資訊處製作；財團法人民間司法改革基金會備份。
